最高法院刑事判決　　　　　　　　　 111年度台上字第1949號
上　訴　人　鍾宇翔
 
 
選任辯護人　王捷拓律師
上列上訴人因違反洗錢防制法案件，不服臺灣高等法院臺中分院
中華民國110年12月21日第二審判決（110 年度金上訴字第404號
，起訴案號：臺灣臺中地方檢察署108 年度偵字第35109號、109
年度偵字第2320號），提起上訴，本院判決如下：
    主  文
上訴駁回。
    理  由
一、按刑事訴訟法第377 條規定，上訴於第三審法院，非以判決
    違背法令為理由，不得為之。是提起第三審上訴，應以原判
    決違背法令為理由，係屬法定要件。如果上訴理由書狀並未
    依據卷內訴訟資料，具體指摘原判決不適用何種法則或如何
    適用不當，或所指摘原判決違法情事，顯與法律規定得為第
    三審上訴理由之違法情形，不相適合時，均應認其上訴為違
    背法律上之程式，予以駁回。
二、本件原審經審理結果，認定上訴人鍾宇翔有如原判決事實欄
    （下稱事實欄）一所載違反洗錢防制法之犯行明確，因而撤
    銷第一審之科刑判決，變更檢察官所引起訴法條，改判論處
    上訴人共同犯洗錢防制法第15條第1項之罪刑。
三、原判決認定上訴人上開犯行，係綜合其於原審之自白，佐以
    與其自白相符之共同被告王揚智等8 人（均經原判決判處罪
    刑確定）及相關證人之陳述，暨案內其他證據資料，而為論
    斷。並依調查證據所得之直接、間接證據為合理推論，相互
    勾稽，對於上訴人與其他共犯如何基於犯意聯絡而分工為本
    件犯行，何以足認就本件犯行存有相互利用及補充關係，且
    具支配關連，而應論以共同正犯罪責之認定，詳予論述。再
    洗錢防制法第15條第1 項立法理由明白揭示：洗錢犯罪之本
    質上本無從確知犯罪行為之存在，僅為合理限制洗錢犯罪之
    處罰，乃以不法金流與特定犯罪有連結為必要。然不法金流
    未必可與特定犯罪進行連結，但「依犯罪行為人取得該不法
    金流之方式，已明顯與洗錢防制規定相悖，有意規避洗錢防
    制規定」，為落實洗錢防制，避免不法金流流動，對於「規
    避洗錢防制規定而取得不明財產者」，亦應處罰，爰參考澳
    洲刑法立法例予以規範，增訂第1 項。惟此種特殊洗錢罪，
    應適度限制其適用範圍，定明其所收受、持有、使用之財產
    無合理來源，與收入顯不相當，且其取得以符合同法第15條
    第1項各款情形者為限，始令負本條特殊洗錢罪之責。其第2
    款關於行為人「以不正方法取得他人向金融機構申請開立之
    帳戶」之情形，乃以現今個人申請金融帳戶極為便利，行為
    人捨此而購買或租用帳戶，甚至詐取帳戶使用，顯具高度隱
    匿資產之動機，更助長洗錢犯罪發生，爰為第1項第2款規定
    ，針對行為人雖未使用冒名或假名之方式為交易，然「以不
    正方法取得他人向金融機構申請開立之帳戶」，收受、持有
    或使用財物或財產上利益，而無合理來源且與收入顯不相當
    者，明定其同屬本條第1 項特殊洗錢之範疇。原判決依法踐
    行調查證據程序後，綜合上訴人於原審所為認罪之供述，及
    本案共犯自民國108年9月起至同年12月11日止總計轉帳逾 3
    千筆、總金額高達逾人民幣2億2千萬餘元等其他事證，為整
    體判斷，認上訴人透過「李董」、「唐群」等不詳成年人取
    得大陸地區之他人金融帳戶、U 盾逾30組（見原判決附表編
    號1至16所示上訴人持有支配之扣案大陸地區銀行U盾），而
    與王揚智等其他共同被告收受事實欄一所示客戶轉帳或匯入
    之無合理來源且與收入顯不相當之款項後，復依指示轉帳至
    指定之其他大陸地區金融帳戶，顯然刻意使用他人向金融機
    構申請開立之帳戶層轉前述款項，製造該金流之斷點，而實
    質隱匿其資產之本質、去向、所在等資訊，藉以規避金流軌
    跡透明化及可疑金流通報機制等洗錢防制相關法律規定，雖
    案內事證無從確知前置犯罪之存否，仍符合同法條第1項第2
    款特殊洗錢罪之要件，業詳述其論據，記明理由及所憑。顯
    非該款立法理由所稱因特殊信賴關係而欠缺洗錢犯意之除外
    情形。所為論列說明，與卷證資料悉無不合，無悖乎經驗法
    則與論理法則。並非僅憑該轉帳金額龐大，為其唯一證據。
    且前開事證既明，縱原判決未逐一贅載其取捨判斷之全部細
    節，亦於判決結果無影響。上訴意旨置原判決之明白論敘於
    不顧，仍就原審已指駁及說明之同一事項，持不同見解再事
    爭辯，泛言案內大陸地區銀行之他人帳戶均係「李董」、「
    唐群」所交付，指摘原判決未說明「李董」、「唐群」取得
    帳戶之原因為何，或與各帳戶申設人有無特殊信賴關係，僅
    以前述帳戶轉帳金額龐大，而與共犯被告等人收入顯不相當
    ，即論處該特殊洗錢罪刑，有判決理由不備之違法等語，並
    非適法之第三審上訴理由。
四、量刑輕重，屬為裁判之法院得依職權裁量之事項，苟其量刑
    已以行為人之責任為基礎，並斟酌刑法第57條各款所列情狀
    ，在法定刑度內，酌量科刑，如無違反公平、比例及罪刑相
    當原則，致明顯輕重失衡情形，自不得指為違法。原判決已
    具體審酌刑法第57條各款科刑等相關一切情狀，依卷存事證
    就上訴人犯罪情節及行為人屬性等事由，在罪責原則下適正
    行使其刑罰之裁量權，所量定之刑，客觀上未逾越法定刑度
    ，且與罪刑相當原則無悖，難認有逾越法律規定範圍，或濫
    用裁量權限之違法情形。而適用刑法第59條酌減其刑與否，
    法院本有權斟酌決定，原判決依審理結果，認本件無犯罪情
    狀顯可憫恕、縱科以法定最低度刑仍嫌過重之情事，而未依
    前述規定予以酌減，並無違法。上訴意旨就前述量刑職權之
    合法行使重為爭辯，漫言指摘原判決未全盤考量刑法第57條
    各款情形，亦未審酌上訴人犯罪有無可憫恕之事由，而未依
    前述規定酌減或從輕量刑，有違反比例原則之違法云云，並
    非合法上訴第三審之理由。又上訴人本件犯行合於刑法累犯
    之規定，原判決認應予加重其刑，業已具體審酌其犯罪情節
    與相關事證，說明其如何有刑罰反應力薄弱及特別惡性情事
    ，應依累犯規定加重，並無司法院釋字第775 號解釋意旨所
    指不分情節，一律加重最低本刑，致所受之刑罰超過其所應
    負擔罪責，而不符罪刑相當原則、比例原則之情形。不論原
    判決是否載敘此部分審酌之全部細節，結論並無不同。上訴
    意旨持憑己見，泛言指摘原判決未審酌前案與本案犯罪之罪
    質、情節、動機、目的、手段、侵害法益等具體情形，暨上
    訴人之年齡、性格、生長環境、學識、經歷、有否反省等項
    ，遽依累犯規定加重其刑，有適用法則不當及理由欠備之違
    法云云，亦非合法上訴第三審之理由。
五、綜合前旨及其他上訴意旨，仍置原判決所為明白論斷於不顧
    ，而持已為原判決指駁之陳詞再事爭辯，或對於事實審法院
    之職權行使，徒以自己之說詞，任意指為違法，要與法律規
    定得為第三審上訴理由之違法情形，不相適合。本件上訴違
    背法律上程式，應予駁回。
據上論結，應依刑事訴訟法第395條前段，判決如主文。
中    華    民    國   111    年    4     月    20    日
                  刑事第九庭審判長法  官  何  菁  莪  
                                  法  官  何  信  慶  
                                  法  官  劉  興  浪  
                                  法  官  高  玉  舜  
                                  法  官  朱  瑞  娟  
本件正本證明與原本無異
                                  書記官
中    華    民    國   111    年    4     月    25    日